ACORDAO-COMPLETO-2410478

ACÓRDÃO 5788/2020 ATA 15/2020 - PRIMEIRA CÂMARA

VISTOS, relatados e discutidos estes autos de tomada de contas especial instaurada pelo então Ministério do Desenvolvimento Social, em desfavor dos Srs. Antônio Teixeira de Oliveira e Luiz Ibervan Fernandes Ramos, ex-prefeitos de Senador Pompeu/CE, diante da não comprovação do atingimento dos objetivos pactuados por meio do Convênio 181/2009, que tinha como meta o apoio à construção de 471 cisternas de placas para armazenamento de água de chuva; 
ACORDAM os ministros do Tribunal de Contas da União, reunidos em sessão da 1ª Câmara, diante das razões expostas pelo relator, em: 
9.1. julgar irregulares as contas dos Srs. Antônio Teixeira de Oliveira (CPF XXX.390.023-XX) e Luiz Ibervan Fernandes Ramos (CPF XXX.520.438-XX) , com fundamento nos arts. 1º, inciso I, 16, inciso III, alínea "c", da Lei 8.443/1992, c/c os arts. 1º, inciso I, e 209, inciso III, do Regimento Interno do TCU; 
9.2. condenar os responsáveis acima mencionados, com fundamento no art. 19, caput, da Lei 8.443/1992, c/c o art. 210 do Regimento Interno do TCU, ao pagamento das quantias a seguir especificadas, com a fixação do prazo de 15 (quinze) dias, a contar da notificação, para comprovarem, perante o Tribunal (art. 23, inciso III, alínea "a", da Lei 8.443/1992, c/c o art. 214, inciso III, alínea "a", do Regimento Interno) , o recolhimento das dívidas aos cofres do Tesouro Nacional, atualizadas monetariamente e acrescidas dos juros de mora, calculados a partir das datas discriminadas, até a data do recolhimento, na forma prevista na legislação em vigor:
	
	9.2.1. Débito - Sr. Antônio Teixeira de Oliveira (CPF XXX.390.023-XX) 
	DATA DA OCORRÊNCIA
	VALOR ORIGINAL (R$) 

	30/11/2009
	196.968,52

	9.2.2. Débito - Sr. Luiz Ibervan Fernandes Ramos (CPF XXX.520.438-XX) 
	DATA DA OCORRÊNCIA
	VALOR ORIGINAL (R$) 

	31/5/2011
	18.283,46 D

	6/12/2011
	430.503,94 D

	25/2/2015
	81.031,72 C

9.3. aplicar, individualmente, aos Srs. Antônio Teixeira de Oliveira (CPF XXX.390.023-XX) e Luiz Ibervan Fernandes Ramos (CPF XXX.520.438-XX) , a multa prevista no art. 57 da Lei 8.443/1992, c/c o art. 267 do Regimento Interno, nos valores de R$ 10.000,00 (dez mil reais) e R$ 25.000,00 (vinte e cinco mil reais) , fixando-lhe o prazo de 15 (quinze) dias, a contar das notificações, para que comprovem, perante o Tribunal (art. 214, inciso III, alínea "a", do Regimento Interno) , o recolhimento das dívidas aos cofres do Tesouro Nacional, atualizadas monetariamente desde a data deste acórdão até a do efetivo recolhimento, se forem pagas após o vencimento, na forma da legislação em vigor;
9.4. autorizar, desde logo, nos termos do art. 28, inciso II, da Lei 8.443/1992, a cobrança judicial das dívidas, caso não atendidas as notificações;
9.5. autorizar, desde logo, caso solicitado e o processo não tenha sido remetido para cobrança judicial, o pagamento das dívidas em até 36 (trinta e seis) parcelas mensais e consecutivas, nos termos do art. 26 da Lei 8.443/1992, c/c o art. 217 do Regimento Interno/TCU, fixando-se o vencimento da primeira parcela em 15 (quinze) dias, a contar do recebimento da notificação, e o das demais a cada mês, devendo incidir sobre cada valor mensal os correspondentes acréscimos legais, na forma prevista na legislação em vigor, sem prejuízo de alertar os responsáveis de que a falta de comprovação do recolhimento de qualquer parcela implicará o vencimento antecipado do saldo devedor;
9.6. dar ciência desta deliberação ao Procurador-Chefe da Procuradoria da República do Ceará, nos termos do § 3º do art. 16 da Lei 8.443/1992, c/c o § 7º do art. 209 do Regimento Interno do TCU, para adoção das medidas que entender cabíveis.

Tomada de Contas Especial instaurada pelo então Ministério do Desenvolvimento Social (MDS),  em razão da não comprovação do atingimento dos objetivos pactuados por meio de convênio que tinha como objeto o apoio à construção de 471 cisternas de placas para armazenamento de água de chuva no município de Senador Pompeu/CE.

Primeira Câmara

Município de Senador Pompeu - CE.

3. Responsáveis: Antônio Teixeira de Oliveira (XXX.390.023-XX); Luiz Ibervan Fernandes Ramos (XXX.520.438-XX).

13.1. Ministros presentes: Walton Alencar Rodrigues (Presidente), Benjamin Zymler, Bruno Dantas e Vital do Rêgo (Relator).
13.2. Ministros-Substitutos presentes: Augusto Sherman Cavalcanti e Weder de Oliveira.

ACORDAO-COMPLETO-2528974

Acórdão 5/2023 - Primeira Câmara

VITAL DO RÊGO

Adoto como relatório a instrução de mérito elaborada no âmbito da Secretaria de Controle Externo de Tomada de Contas Especial (peça 117) , cujas propostas contaram com a anuência dos dirigentes daquela unidade técnica (peças 118 e 119) e do Ministério Público junto ao TCU (peça 120) , transcrita a seguir com os ajustes de forma pertinentes:
INTRODUÇÃO
Cuidam os autos de tomada de contas especial instaurada pela Secretaria-Executiva do Ministério do Desenvolvimento Social (MDS) , em desfavor do Sr. Antônio Teixeira de Oliveira, ex-prefeito do município de Senador Pompeu/CE, gestão (2009 a 22/6/2011 e 5/9/2011 a 31/12/2012) , e do Sr.  Luiz Ibervan Fernandes Ramos, ex-prefeito do mesmo município, gestão (23/6/2011 a 4/9/2012) , em razão da impugnação total das despesas do Convênio 181/2009  - Siconv 707131 (peça 8) , firmado entre o Ministério do Desenvolvimento Social e Combate à Fome e o município de Senador Pompeu/CE, e que tinha por objeto o apoio à construção de cisternas de placas para armazenamento de água de chuva no Município de Senador Pompeu/CE, visando à dotação de infraestrutura hídrica para consumo humano, a fim de beneficiar a população de baixa renda e com dificuldade no acesso aos recursos hídricos na região semiárida, por meio do acesso, o gerenciamento e a valorização da água como um direito essencial da vida e da cidadania, ampliando a compreensão e a prática da convivência sustentável e solidária com o ecossistema do semiárido, conforme Plano de Trabalho (peças 2, 18 e 29) em decorrência de irregularidades na execução física/financeira.
HISTÓRICO 
Conforme disposto no termo de convênio, o valor pactuado para a execução do objeto foi da ordem de R$ 672.635,92, a ser disponibilizado no valor de R$ 645.755,92 pela concedente, e R$ 26.880,00 a título de contrapartida. Houve a efetivação de pagamento pelo MDS das parcelas nos seguintes valores, por meio das respectivas ordens bancárias e emissões (peças 10 e 25) .
	Ordem bancária
	Valor (R$) 
	Data

	2009OB801039
	215.251,98
	30/11/2009

	2010OB801066
	430.503,94
	6/12/2011

O período de vigência do convênio foi de 30/11/2009 a 31/10/2012, conforme Termo Aditivo (peça 32) .
A prestação de contas foi encaminhada pelo ex-gestor, por meio do Ofício de 23/2011 (peça 34) , de 11/1/2011, contendo documentação às peças 35-40 e documentação complementar às peças 63-65, encaminhada por meio do Ofício 18110001/2015 (peça 62) , de 18/11/2015. Porém, o ex-gestor foi notificado, em 22/8/2014, a encaminhar a prestação de contas via Siconv, por meio do Ofício 19/2014-CGAA/DEFEP/SESAN/MDS (peça 67) , de 12/8/2014, conforme AR (peça 68) .
O Parecer Técnico 18-A/2014-CGAA/DEFEP/SESAN/MDS (peça 42, p. 3) , de 5/8/2014, que trata da análise da prestação de contas final do Convênio 181/2009, concluiu que:
com relação à Meta 1 - Construção de cisternas: reprovação total da meta, ou seja, 471 cisternas, por não terem sido enviados os termos de recebimento, bem como não ter sido alimentado o Sig-Cisternas na sua totalidade; 
com relação à Meta 2 - Capacitação de pedreiros: reprovação total da meta, ou seja, 4 capacitações, por não terem sido apresentadas as listas originais comprobatórias; 
com relação à Meta 3 - Capacitação de beneficiários: reprovação total da meta, ou seja, 15 capacitações de Famílias - GRH, pele mesmo motivo da alínea anterior;
com relação à Meta 4 - Capacitação de ACS: reprovação total da meta, ou seja, 2  capacitações.
Na Nota Técnica 98/2014-COPC/CGEOF/SESAN/MDSA (peça 48) , de 13/10/2014, que tratou da análise da Prestação de Contas, concluiu-se pela reprovação das contas em função do Parecer Técnico 18-A/2014 - CGAA/DEFEP/SESAN/MDS, de 5/8/2014, ratificado pelo Despacho s/n° (peça 64) , de 22/12/2015; no qual registra que: 
Visto que os documentos novos apresentados por meio do Oficio N° 18110001/2015 não alteram a análise física contida no Parecer Técnico N° 18-A/2014- CGAA/DEFEP/SESAN/MDS (fl. 398) , essa Coordenação opina pela reprovação total das metas do Plano de Trabalho, relativa ao Convênio n°181/2009, Siconv 707131, celebrado entre o Ministério do Desenvolvimento Social e Combate à Fome-MDS/SESAN/DEFEP/CGAA e a Prefeitura Municipal de Senador Pompeu-CE.
Em meio à tentativa de obtenção de documentos que pudessem comprovar a regularização do convênio foram emitidos ofícios de requisição, conforme Notas Complementares (peça 53 e 65) .
Emitiu-se, ainda, o Ofício 193/2016-GABIN/SESAN/MDSA (peça 71) , informando que o convênio apresentava a necessidade envio de documentação para a comprovação da execução das metas físicas e concernentes ao aspecto financeiro, conforme registro a seguir:
As informações concernentes às metas físicas (seleção, capacitação e construção) do Convênio devem ser inseridas no sistema SIG Cisternas concomitante o avanço da execução do projeto in loco. Para fins de prestação-de contas de cada meta, deve o convenente apresentar ao concedente as listas de assinaturas de presença dos participantes nas atividades de capacitação e oficinas. Deve ainda o ente apresentar os Termos de Recebimento contendo a foto e assinatura dos beneficiários para cada Cisterna implementada, conforme modelo disponibilizado pele MDSA, que é gerado automaticamente pelo sistema SIG Cisternas.
No que se refere ao aspecto financeiro do convênio, tais como contratos celebrados, licitações realizadas, notas fiscais e recibos emitidos, documentos de liquidação, pagamentos de fornecedores, dentre outros, deveria a prefeitura municipal ter inserido tais informações e documentos no sistema SICONV, em atendimento ao art. 3° da Portaria Interministerial 127/2008 - MP/MF/CGU.
O Sr. Luiz Ibervan Fernandes Ramos foi notificado do Ofício 193/2016-GABIN/SESAN/MDSA (peça 71) , na data de 27/12/2016, conforme AR (peça 72) .
Por fim, emitiu-se o Parecer Financeiro 3/2018- SESAN/CGEOF/COPC (peça 78) , de 7/6/2018, recomendando o encaminhamento daquele processo à Coordenação-Geral de Orçamento, Finanças e Contabilidade da Subsecretaria de Planejamento e Orçamento do MDS, com vistas à instauração de TCE. 
1. APROVAR o montante de R$ 81.031,72 (oitenta e um mil trinta e um reais e setenta e dois centavos) , referentes aos saldos remanescentes do Convênio recolhidos aos Cofres Públicos.
2. REPROVAR o montante de R$ 564.724,20 (quinhentos e sessenta e quatro mil setecentos e vinte e quatro reais e vinte centavos) , referentes aos recursos repassados pelo MDS em razão de que a documentação encaminhada não apresentou subsídios suficientes para a comprovação da execução física do convênio.
No Relatório do Tomador de Contas Especial 55/2018 (peça 86) , em que os fatos estão circunstanciados, a responsabilidade pelo dano causado ao erário foi atribuída aos prefeitos municipais de Senador Pompeu/CE, à época da ocorrência dos fatos, Sr. Antônio Teixeira de Oliveira (gestão 1/1/2009 a 22/6/2011 e 5/9/2012 a 31/12/2012) e Sr. Luiz Ibervan Fernandes Ramos (gestão 23/6/2011 a 4/9/2012) , em razão do não encaminhamento da documentação fiscal exigida na prestação de contas do convênio e da não comprovação da execução física, apurando-se como prejuízo o valor original de R$ 196.968,52, para o primeiro gestor e de R$ 448.787,40, abatendo-se R$ 81.031,72, para o segundo gestor.
O Relatório de Auditoria 90/2019 da CGU (peça 88) , também chegou às mesmas conclusões. Após, foram emitidos o Certificado de Auditoria (peça 89) , o Parecer do Dirigente (peça 90) e o Pronunciamento Ministerial (peça 91) .
Na instrução anterior (peça 95) , foi proposta citação dos responsáveis Sr. Antônio Teixeira de Oliveira e Sr. Luiz Ibervan Fernandes Ramos:
Ocorrência: Não comprovação da boa e regular aplicação dos recursos do Convênio 181/2009 - Siconv 707131.
Débito (peça 10 e peça 51, p. 19) - Sr. Antônio Teixeira de Oliveira (CPF XXX.390.023-XX) 
	Valor (R$) 
	Data

	196.968,52
	30/11/2009

	Valor atualizado do débito (sem juros) em 15/4/2019 R$ 340.696,45 (peça 93) 
Responsável 1:  Sr. Antônio Teixeira de Oliveira (CPF XXX.390.023-XX) , ex-prefeito do município de Senador Pompeu/CE, na gestão de 1/1/2009 a 22/6/2011 e 5/9/2012 a 31/12/2012.
Débito (peça 25; peça 51, p.19 e peça 56) - Sr. Luiz Ibervan Fernandes Ramos (CPF XXX.520.438-XX) 
	Valor (R$) D/C
	Data

	18.283,46 D
	31/5/2011

	430.503,94 D
	6/12/2011

	81.031,72 C
	25/2/2015

	Valor atualizado do débito (sem juros) em 15/4/2019 R$ 584.874,61 (peça 94) 
Responsável 2:  Sr. Luiz Ibervan Fernandes Ramos (CPF XXX.520.438-XX) , ex-prefeito do município de Senador Pompeu/CE, na gestão de 23/6/2011 a 4/9/2012.
Conduta: Deixar de apresentar documentos complementares à prestação de contas relativos ao Convênio 181/2009 - Siconv 707131, uma vez que o convenente não apresentou os documentos físicos necessários à comprovação da construção das cisternas, comprovação das capacitações, o preenchimento dos dados faltantes no sistema SIG Cisternas, o envio dos termos de recebimento e os respectivos formulários.
Dispositivos violados: Constituição Federal, art. 37, caput, c/c art. 70, parágrafo único; Decreto-lei 200/67, art. 93; e alínea "h" do inciso II do § 1º do art. 63 da Portaria Interministerial 127, de 29 de maio de 2008.
Nexo de causalidade: A não apresentação de documentação complementar à prestação de contas do Convênio 181/2009 - Siconv 707131, contribuiu para a não comprovação da boa e regular utilização dos recursos públicos, constituindo-se dano ao erário.
Evidências: Parecer Técnico 18-A/2014-CGAA/DEFEP/SESAN/MDS (peça 42) ; Despacho s/n° (peça 64) ; Nota Técnica 98/2014-COPC/CGEOF/SESAN/MDSA (peça 48) ; Parecer Financeiro 3/2018- SESAN/CGEOF/COPC (peça 78) .
Em cumprimento ao pronunciamento da unidade (peça 97) , foi efetuada citação dos responsáveis, nos moldes adiante:
 Antônio Teixeira de Oliveira
	Comunicação: Ofício 1977/2019 - SecexTCE (peça 100) 
Data da Expedição: 7/05/2019
Data da Ciência: 14/5/2019 (peça 104) 
Observação: Ofício enviado para o endereço do responsável, conforme pesquisa de endereço no sistema CPF/CNPJ da Receita Federal (peça 55) .
	
 Luiz Ibervan Fernandes Ramos
	Comunicação: Ofício 2119/2019 - SecexTCE (peça 102) 
Data da Expedição: 08/05/2019
Data da Ciência: não houve "Não procurado" (peça 106) 
Observação: Ofício enviado para o endereço do responsável, conforme pesquisa de endereço no sistema CPF/CNPJ da Receita Federal (peça 99) .
	
	Comunicação: Ofício 4808/2019- Secomp-4 (peça 108) 
Data da Expedição: 02/10/2019
Data da Ciência: 17/10/2019 (peça 113) 
Observação: Ofício enviado para o endereço do responsável, conforme pesquisa de endereço no sistema CPF/CNPJ da Receita Federal (peça 99) .
	
	Comunicação: Ofício 4809/2019- Secomp-4 (peça 109) 
Data da Expedição: 02/10/2019
Data da Ciência: 17/10/2019 (peça 112) 
Observação: Ofício enviado para o endereço do responsável, conforme pesquisa de endereço no sistema de pesquisas do TCU - outros (107) .
	
	Comunicação: Ofício 4810/2019- Secomp-4 (peça 110) 
Data da Expedição: 02/10/2019
Data da Ciência: 17/10/2019 (peça 111) 
Observação: Ofício enviado para o endereço do responsável, conforme pesquisa de endereço no sistema de pesquisas do TCU- Renach (peça 107) .
	
Conforme Despacho de Conclusão das Comunicações Processuais (peça 114) , informamos que as providências inerentes às comunicações processuais foram concluídas. 
O Sr. Antônio Teixeira de Oliveira apresentou suas alegações de defesa à peça 105.
Transcorrido o prazo regimental, o responsável Luiz Ibervan Fernandes Ramos permaneceu silente, devendo ser considerado revel, nos termos do art. 12, §3º, da Lei 8.443/1992.
ANÁLISE DOS PRESSUPOSTOS DE PROCEDIBILIDADE DA IN/TCU 71/2012
Verifica-se que não houve o transcurso de mais de dez anos desde o fato gerador sem que tenha havido a notificação do responsável pela autoridade administrativa federal competente (art. 6º, inciso II, c/c art. 19 da IN/TCU 71/2012, modificada pela IN/TCU 76/2016) , uma vez que os recursos foram transferidos nas datas de 20/11/2009 e 15/3/2011 (peças 10 e 20) e: 
a) o Sr. Luiz Ibervan Fernandes Ramos foi notificado sobre a irregularidade pela autoridade administrativa competente, na data de 27/12/2016, conforme AR (peça 72) , por meio do Ofício 193/2016-GABIN/SESAN/MDSA (peça 71) .
b) o Sr. Antônio Teixeira de Oliveira foi notificado, no âmbito desta TCE, na data de 14/5/2019, conforme AR (peça 104) , por meio do Ofício 1977/2019 - SecexTCE (peça 100) .
Verifica-se que o valor atualizado do débito apurado (sem juros) em 1/1/2017 é superior a R$ 100.000,00, na forma estabelecida conforme os arts. 6º, inciso I, e 19 da IN/TCU 71/2012, modificada pela IN/TCU 76/2016	, uma vez que o débito corresponde ao valor original de R$ 564.724,20 (item 11 desta instrução) .
A tomadas de contas especial está, assim, devidamente constituída e em condição de ser instruída.
EXAME TÉCNICO
1. Alegações de defesa do Sr. Antônio Teixeira de Oliveira (peça 105) 
1.1. A prestação de contas já fora apresentada e o responsável responde apenas pela 1ª parcela (peça 105, p. 2) 
O defendente argumenta que a prestação de contas já fora apresentada e que, inclusive, contou com a aprovação da 1ª parcela, referente à sua gestão. 
Ele argumenta, também, que a execução do convênio se deu sob a responsabilidade de diversos gestores e que ele era o responsável apenas pelos recursos da primeira parcela. Com isso, busca isentar-se da responsabilidade nos autos.
Análise
De fato, compulsando nos autos, verifica-se que a referida prestação de contas foi encaminhada pelo ex-gestor, por meio do Ofício de 23/2011 (peça 34, p. 1) , de 11/1/2011, contendo documentação às peças 35-40 e documentação complementar às peças 63-65, encaminhada pelo seu sucessor, por meio do Ofício 18110001/2015 (peça 62) , de 18/11/2015. 
Porém, o ex-gestor foi notificado, em 22/8/2014, a encaminhar a prestação de contas via Siconv, por meio do Ofício 19/2014-CGAA/DEFEP/SESAN/MDS (peça 67) , de 12/8/2014, conforme AR (peça 68) .
Ademais, o Parecer Técnico 18-A/2014-CGAA/DEFEP/SESAN/MDS (peça 42, p. 3) , de 5/8/2014, que trata da análise da prestação de contas final do Convênio 181/2009, concluiu que:
com relação à Meta 1 - Construção de cisternas: reprovação total da meta, ou seja, 471 cisternas, por não terem sido enviados os termos de recebimento, bem como não ter sido alimentado o Sig-Cisternas na sua totalidade; 
com relação à Meta 2 - Capacitação de pedreiros: reprovação total da meta, ou seja, 4 capacitações, por não terem sido apresentadas as listas originais comprobatórias; 
com relação à Meta 3 - Capacitação de beneficiários: reprovação total da meta, ou seja, 15 capacitações de Famílias - GRH, pele mesmo motivo da alínea anterior;
com relação à Meta 4 - Capacitação de ACS: reprovação total da meta, ou seja, 2 capacitações.
Por fim, na Nota Técnica 98/2014-COPC/CGEOF/SESAN/MDSA (peça 48) , de 13/10/2014, que tratou da análise da Prestação de Contas, concluiu-se pela reprovação das contas em função da reprovação das contas pela área técnica, em razão da análise técnica da Prestação de Contas Final, que emitiu o Parecer Técnico 18-A/2014 - CGAA/DEFEP/SESAN/MDS, de 5/8/2014, ratificado pelo Despacho s/n° (peça 64) , de 22/12/2015; no qual registra que: 
Visto que os documentos novos apresentados por meio do Oficio N° 18110001/2015 não alteram a análise física contida no Parecer Técnico N° 18-A/2014- CGAA/DEFEP/SESAN/MDS (fl. 398) , essa Coordenação opina pela reprovação total das metas do Plano de Trabalho, relativa ao Convênio 181/2009, Siconv 707131, celebrado entre o Ministério do Desenvolvimento Social e Combate à Fome-MDS/SESAN/DEFEP/CGAA e a Prefeitura Municipal de Senador Pompeu-CE.
Compulsando nos autos, verifica-se que o responsável está respondendo apenas pela 1ª parcela dos repasses, de acordo com a individualização de sua responsabilidade nos autos, conforme item 11 desta instrução e item 24 da instrução de citação à peça 95, nos seguintes termos:
24.	Ao se buscar a individualização do débito, observa-se que o Sr. Antônio Teixeira de Oliveira, prefeito pelo período de 1/1/2009 a 22/6/2011, recebeu os recursos nos montantes de R$ 215.251,98 da concedente, deixando na saída de seu mandato o saldo remanescente de R$ 18.283,46 (peça 51, p. 19) . Sendo assim, seu débito original corresponde a R$ 196.968,52. Retornou às atividades de prefeito no período de 5/9/2012 a 31/12/2012. Contudo, conforme os extratos bancários, não houve despesas do convênio neste último período (peça 51, p. 34-37) .
 (...) 
Desse modo, em virtude da insuficiência de elementos que possam comprar tanto a execução física quanto a execução financeira do objeto do convênio em questão, além da correta individualização de sua conduta e débito, não se acatam os argumentos do responsável.
1.2. A documentação referente à prestação de contas da 1ª parcela foi apresentada e aprovada (peça 105, p. 2) 
A defesa argumenta que a 2ª parcela só foi liberada, ante a aprovação da execução da 1ª parcela. Com isso, busca isentar-se da responsabilidade nos autos.
Análise
Mesmo que a execução dos recursos referentes à 1ª parcela fosse aprovada, para fins de liberação dos recursos referentes à 2ª parcela, isso não significa que houve aprovação das contas.
O que se verifica nos autos é que só houve aprovação montante de R$ 81.031,72, referentes aos saldos remanescentes do Convênio recolhidos aos Cofres Públicos, conforme Parecer Financeiro 3/2018- SESAN/CGEOF/COPC (peça 78) , de 7/6/2018.
Assim, ante a não comprovação da execução do objeto do convênio, não se acatam os argumentos do responsável.
1.3. A responsabilidade seria do secretário municipal - ordenador de despesas (peça 105, p. 2) 
O responsável alega que a responsabilidade pela gestão dos recursos seria do secretário municipal, pelo fato de ele ter sido o ordenador de despesa dos recursos em questão. Com isso busca isentar-se de sua responsabilidade nos autos.
Análise
Embora o defendente argumente sobre a possibilidade de a responsabilidade nos autos ser transferida para o secretário municipal, em virtude de ter sido ele o ordenador de despesa, a defesa não juntou aos autos nenhum documento que pudesse comprovar tal assertiva, como documento de delegação de competência ou similar.
No caso, em comento, a responsabilidade do gestor advém do fato de que os gastos referentes aos recursos repassados ao município coincidirem com o período em que foi prefeito no referido município, no período de 1/1/2009 a 22/6/2011, recebeu os recursos nos montantes de R$ 215.251,98 da concedente, deixando na saída de seu mandato o saldo remanescente de R$ 18.283,46 (peça 51, p. 19) .
Assim, ante não apresentação de elementos que possa afastar a responsabilidade do gestor nos autos, não se acatam os seus argumentos.
1.4. As irregularidades teriam ocorrido no período em que esteve afastado da gestão (peça 105, p. 2) 
O gestor argumenta que parte das irregulares cometidas ocorreram em período no qual ele esteve afastado do cargo de prefeito, neste caso deveria responder pelo débito o prefeito interino. Assim, busca isentar-se da responsabilidade nos autos.
Análise
Ao se buscar a individualização do débito, observa-se que o Sr. Antônio Teixeira de Oliveira, prefeito pelo período de 1/1/2009 a 22/6/2011, recebeu os recursos nos montantes de R$ 215.251,98 da concedente, deixando na saída de seu mandato o saldo remanescente de R$ 18.283,46 (peça 51, p. 19) . Sendo assim, seu débito original corresponde a R$ 196.968,52. Retornou às atividades de prefeito no período de 5/9/2012 a 31/12/2012. Contudo, conforme os extratos bancários, não houve despesas do convênio neste último período (peça 51, p. 34-37) .
Assim, a individualização de sua responsabilidade está bem discernida nos autos, portanto, não cabe o acolhimento de seu argumento.
1.5. A documentação relativa à prestação de contas teria ficado a cargo do gestor sucessor (peça 105, p. 2) 
O gestor argumenta que a documentação probatória da correta aplicação dos recursos teria ficado a cargo do gestor sucessor. 
Análise
Conforme se verifica nos autos, a prestação de contas foi encaminhada pelo ex-gestor, por meio do Ofício de 23/2011 (peça 34, p. 1) , de 11/1/2011, contendo documentação às peças 35-40 e documentação complementar às peças 63-65, encaminhada, pelo seu sucessor, por meio do Ofício 18110001/2015 (peça 62) , de 18/11/2015. 
Todavia, a documentação apresentada a título de prestação de contas e sua complementaridade não foram suficientes para se comprovar a boa e regular aplicação dos recursos, conforme Parecer Técnico 18-A/2014-CGAA/DEFEP/SESAN/MDS (peça 42) ; Despacho s/n° (peça 64) ; Nota Técnica 98/2014-COPC/CGEOF/SESAN/MDSA (peça 48) e Parecer Financeiro 3/2018- SESAN/CGEOF/COPC (peça 78) .
Assim, ante a não comprovação da boa e regular aplicação dos recursos repassados ao município na sua gestão, não se acatam os argumentos do responsável.
1.6. A documentação comprobatória será apresentada em 30 dias (peça 105, p. 3) 
O responsável, solicita prazo de 30 dias para a apresentação de mais elementos aos autos em sua defesa. Com isso, reivindica o exercício da ampla defesa
Análise
A prorrogação de prazo, quando concedida, independe de notificação à parte, nos termos do art. 183, do Regimento Interno. Todavia, a prorrogação de prazo solicitada, por ter sido feita em conjunto com as alegações de defesa, não foi analisada.
Contudo, o prazo, quando concedido, sempre corre a partir do prazo final anterior. Verifica-se portanto que, tal medida não se faz necessária, uma vez que só agora a instrução está sendo efetuada, após longo período de prazo, no qual o responsável poderia ter juntado documentos novos em favor de sua defesa, conforme § 1º do art. 160 do RI/TCU, mas não o fez. 
Todavia, o responsável, ainda, albergado pelo instituto da ampla defesa, poderá fazer uso da via recursal, conforme art. 277 do mesmo regimento, para apresentar novos elementos em sua defesa nos autos.
Assim, ante o cumprimento pelo TCU de atendimento ao exercício do contraditório e da ampla defesa, aliado à necessidade de seguimento processual, não se acata o argumento do responsável.
2. Revelia do Sr. Luiz Ibervan Fernandes Ramos
Preliminarmente, cumpre tecer breves considerações sobre a forma como são realizadas as comunicações processuais no TCU. A esse respeito, destacam-se o art. 179, do Regimento Interno do TCU (Resolução 155, de 4/12/2002) e o art. 4º, inciso III, § 1º, da Resolução TCU 170, de 30 de junho de 2004, in verbis:
Art. 179. A citação, a audiência ou a notificação, bem como a comunicação de diligência, farse-ão:
I - mediante ciência da parte, efetivada por servidor designado, por meio eletrônico, fac-símile, telegrama ou qualquer outra forma, desde que fique confirmada inequivocamente a entrega da comunicação ao destinatário;
II - mediante carta registrada, com aviso de recebimento que comprove a entrega no endereço do destinatário;
III - por edital publicado no Diário Oficial da União, quando o seu destinatário não for localizado
 (...) 
Art. 3º As comunicações serão dirigidas ao responsável, ou ao interessado, ou ao dirigente de órgão ou entidade, ou ao representante legal ou ao procurador constituído nos autos, com poderes expressos no mandato para esse fim, por meio de:
I - correio eletrônico, fac-símile ou telegrama;
II - servidor designado;
III - carta registrada, com aviso de recebimento;
IV - edital publicado no Diário Oficial da União, quando o seu destinatário não for localizado, nas hipóteses em que seja necessário o exercício de defesa".
Art. 4º. Consideram-se entregues as comunicações:
I - efetivadas conforme disposto nos incisos I e II do artigo anterior, mediante confirmação da ciência do destinatário;
II - realizadas na forma prevista no inciso III do artigo anterior, com o retorno do aviso de recebimento, entregue comprovadamente no endereço do destinatário;
III - na data de publicação do edital no Diário Oficial da União, quando realizadas na forma prevista no inciso IV do artigo anterior.
§ 1º O endereço do destinatário deverá ser previamente confirmado mediante consulta aos sistemas disponíveis ao Tribunal ou a outros meios de informação, a qual deverá ser juntada ao respectivo processo.
 (...) 
Bem se vê, portanto, que a validade da citação via postal não depende de que o aviso de recebimento seja assinado pelo próprio destinatário da comunicação, o que dispensa, no caso em tela, a entrega do AR em "mãos próprias". A exigência da norma é no sentido de o Tribunal verificar se a correspondência foi entregue no endereço correto, residindo aqui a necessidade de certeza inequívoca. 
Não é outra a orientação da jurisprudência do TCU, conforme se verifica dos julgados a seguir transcritos:
São válidas as comunicações processuais entregues, mediante carta registrada, no endereço correto do responsável, não havendo necessidade de que o recebimento seja feito por ele próprio (Acórdão 3648/2013-TCU-Segunda Câmara, Relator Ministro JOSÉ JORGE) ;
É prescindível a entrega pessoal das comunicações pelo TCU, razão pela qual não há necessidade de que o aviso de recebimento seja assinado pelo próprio destinatário. Entregandose a correspondência no endereço correto do destinatário, presume-se o recebimento da citação. (Acórdão 1019/2008-TCU-Plenário, Relator Ministro BENJAMIN ZYMLER) ;
As comunicações do TCU, inclusive as citações, deverão ser realizadas mediante Aviso de Recebimento - AR, via Empresa Brasileira de Correios e Telégrafos, bastando para sua validade que se demonstre que a correspondência foi entregue no endereço correto. (Acórdão 1526/2007-TCU-Plenário, Relator Ministro AROLDO CEDRAZ) .
A validade do critério de comunicação processual do TCU foi referendada pelo Supremo Tribunal Federal, nos termos do julgamento do MS-AgR 25.816/DF, por meio do qual se afirmou a desnecessidade da ciência pessoal do interessado, entendendo-se suficiente a comprovação da entrega do "AR" no endereço do destinatário:
EMENTA: AGRAVO REGIMENTAL. MANDADO DE SEGURANÇA. DESNECESSIDADE DE INTIMAÇÃO PESSOAL DAS DECISÕES DO TRIBUNAL DE CONTAS DA UNIÃO. ART. 179 DO REGIMENTO INTERNO DO TCU. INTIMAÇÃO DO ATO IMPUGNADO POR CARTA REGISTRADA, INICIADO O PRAZO DO ART. 18 DA LEI nº 1.533/51 DA DATA CONSTANTE DO AVISO DE RECEBIMENTO. DECADÊNCIA RECONHECIDA. AGRAVO IMPROVIDO.
O envio de carta registrada com aviso de recebimento está expressamente enumerado entre os meios de comunicação de que dispõe o Tribunal de Contas da União para proceder às suas intimações.
O inciso II do art. 179 do Regimento Interno do TCU é claro ao exigir apenas a comprovação da entrega no endereço do destinatário, bastando o aviso de recebimento simples.
Revelia
No caso vertente, a citação do responsável se deu em endereços provenientes de pesquisas de endereços realizadas nos Sistemas Corporativos do TCU, de forma bastante zelosa, porquanto, houve sucesso ao se realizar a citação (peça 113) em endereço constante no sistema CPF e CNPJ da Receita (peça 99) , e, também, por meio da notificação (peça 111) em endereço proveniente das bases de dados do próprio TCU - RENACH (107) e, também notificação (peça 112) em endereço proveniente do sistema de pesquisas do TCU - outros (107) , cujas ARs foram assinadas por Jarleane Vitoriano. A entrega dos ofícios citatórios nesses endereços ficou comprovada.
Apesar de regularmente citado, o responsável deixou transcorrer in albis o prazo regimental que lhes foi concedido para apresentar alegações de defesa e razões de justificativa e/ou efetuar o recolhimento do débito, motivo pelo qual se impõe o reconhecimento da revelia de que trata o art. 12, § 3º, da Lei 8.443/1992.
A despeito da aplicação da revelia, devem ser considerados, no entanto, os elementos já constantes dos autos, os quais podem, inclusive, levar a um juízo favorável ao responsável revel.
Deve-se observar que, nos processos do TCU, a revelia não implica a presunção de que sejam verdadeiras todas as imputações levantadas contra os responsáveis, diferentemente do que ocorre no processo civil, em que o não comparecimento do réu aos autos leva à presunção da verdade dos fatos narrados pelo autor. 
Assim, independentemente da revelia, a avaliação da responsabilidade do agente nos processos desta Corte não prescinde dos elementos existentes nos autos ou para ele carreados, uma vez que são regidos pelo princípio da verdade material (Acórdão 163/2015-TCU-Segunda Câmara, Relator Ministro André de Carvalho; 2.685/2015 - TCU - 2ª Câmara, Relator Ministro Raimundo Carreiro; 2.801/2015 - TCU - 1ª Câmara, Relator Ministro Walton Alencar Rodrigues; 4.340/2015 - TCU - 1ª Câmara, Relator Ministro Weder de Oliveira e 5.537/2015 - TCU - 1ª Câmara, Relator Ministro Weder de Oliveira) . 
Assim, na busca de elementos nos autos que possam beneficiar o responsável, cabe destacar que, o responsável não se manifestou nas fases anteriores desta TCE, embora tenha encaminhado documentação complementar à prestação de contas, conforme Ofício datado de 18/11/2015 (peça 62) , não havendo, assim, nenhum argumento que possa vir a ser analisado e posteriormente servir para afastar as irregularidades apontadas.
Adicionalmente, as irregularidades imputadas ao responsável estão claramente demonstradas nos autos, não sendo possível, nesta fase processual, o aproveitamento de qualquer análise de elementos em defesa dele.
Análise conclusiva
As alegações de defesa apresentadas, assim, não elidem as irregularidades apontadas, tampouco tem o condão de modificar o valor do débito.
Não foi encontrado, nos autos, elementos que pudessem dar suporte ao reconhecimento da ocorrência de boa-fé do Sr. Antônio Teixeira de Oliveira.
Em se tratando de processo em que o Sr. Luiz Ibervan Fernandes Ramos não se manifestou acerca das irregularidades imputadas, não há elementos para que se possa efetivamente aferir e reconhecer a ocorrência de boa-fé na sua conduta. 
Assim, pode esse Tribunal, desde logo, proferir o julgamento de mérito pela irregularidade das contas, conforme os termos dos §§ 2º e 6º do art. 202 do Regimento Interno do TCU. (Acórdão 2064/2011-TCU-Primeira Câmara (relator: Ubiratan Aguiar) , 6.182/2011-TCU-1ª Câmara (relator: Weber de Oliveira) , 4.072/2010-TCU-1ª Câmara (Relator: Valmir Campelo) , 1.189/2009-TCU-1ª Câmara (Relator: Marcos Bemquerer) , 731/2008-TCU-Plenário (Relator: Aroldo Cedraz) .
Dessa forma, o responsável Luiz Ibervan Fernandes Ramos deve ser considerado revel, nos termos do art. 12, §3º, da Lei 8.443/1992, devendo as contas serem julgadas irregulares, condenando os responsáveis aos débitos apurado.
Prescrição da Pretensão Punitiva
Vale ressaltar que a pretensão punitiva do TCU, conforme Acórdão 1441/2016-TCU-Plenário, que uniformizou a jurisprudência acerca dessa questão, subordina-se ao prazo geral de prescrição indicado no art. 205 do Código Civil, que é de 10 anos, contado da data de ocorrência da irregularidade sancionada, nos termos do art. 189 do Código Civil, sendo este prazo interrompido pelo ato que ordenar a citação, a audiência ou a oitiva do responsável. 
No caso em exame, não ocorreu a prescrição da pretensão punitiva, uma vez que os débitos ocorreram em 30/11/2009 e 15/3/2011 e a manifestação formulada pela unidade técnica ocorreu na data de 21/4/2019 (peça 97) . Aplicando-se aos responsáveis a multa prevista no art. 57 da Lei 8.443/1992.
Outros Processos
Informa-se que foi encontrado débito imputável ao Sr. Antônio Teixeira de Oliveira em outro processo em tramitação no Tribunal (Processo 018.240/2018-6) . Encontra-se em fase de julgamento de mérito pelo valor original do débito R$ 100.000,00 em 18/7/2008.
CONCLUSÃO
Em face da análise promovida na seção "Exame Técnico", verifica-se que as alegações de defesa apresentadas, assim, não elidem as irregularidades apontadas, tampouco tem o condão de modificar o valor do débito.
Não foi encontrado, nos autos, elementos que pudessem dar suporte ao reconhecimento da ocorrência de boa-fé do Sr. Antônio Teixeira de Oliveira ou a ocorrência de outras excludentes de culpabilidade.
Por sua vez, o Sr. Luiz Ibervan Fernandes Ramos não apresentou suas alegações de defesa quanto às irregularidades a ele imputadas, instado a se manifestar, optou pelo silêncio, configurando a revelia, nos termos do § 3º, do art. 12, da Lei 8.443/1992. Ademais, inexistem nos autos elementos que demonstrem a sua boa-fé ou a ocorrência de outras excludentes de culpabilidade.
Vale ressaltar que a jurisprudência pacífica nesta Corte é no sentido da imprescritibilidade das ações de ressarcimento ao erário (Súmula TCU 282) . Dessa forma, identificado dano ao erário, devese instaurar e julgar o processo de tomada de contas especial para responsabilizar seus agentes causadores, respeitando o direito ao contraditório e à ampla defesa, independentemente de quando ocorreram os atos impugnados.
Verifica-se também que não ocorreu a prescrição da pretensão punitiva, conforme análise já realizada.
Tendo em vista que não constam dos autos elementos que permitam reconhecer a boa-fé dos responsáveis, sugere-se que as suas contas sejam julgadas irregulares, nos termos do art. 202, § 6º, do Regimento Interno do TCU, com a imputação do débito atualizado monetariamente e acrescido de juros de mora, nos termos do art. 202, §1º do Regimento Interno do TCU, descontado o valor eventualmente recolhido. Além de aplicar aos responsáveis a multa prevista no art. 57 da Lei 8.443/1992.
PROPOSTA DE ENCAMINHAMENTO
Diante do exposto, submetem-se os autos à consideração superior, propondo-se:
considerar revel o responsável Luiz Ibervan Fernandes Ramos (CPF XXX.520.438-XX) , para todos os efeitos, dando-se prosseguimento ao processo, com fulcro no art. 12, § 3º, da Lei 8.443/1992; 
rejeitar as alegações de defesa do Sr. Antônio Teixeira de Oliveira (CPF XXX.390.023-XX) ;
julgar irregulares, nos termos dos arts. 1º, inciso I, 16, inciso III, alínea "c", da Lei 8.443/1992, c/c os arts. 19 e 23, inciso III, da mesma Lei, as contas dos responsáveis Antônio Teixeira de Oliveira (CPF XXX.390.023-XX) e Luiz Ibervan Fernandes Ramos (CPF XXX.520.438-XX) , condenando-os ao pagamento das importâncias a seguir especificadas, atualizadas monetariamente e acrescidas dos juros de mora, calculadas a partir das datas discriminadas até a data da efetiva quitação do débito, fixando-lhes o prazo de quinze dias, para que comprovem, perante o Tribunal, o recolhimento da referida quantia aos cofres do Tesouro Nacional, nos termos do art. 23, inciso III, alínea "a", da citada lei, c/c o art. 214, inciso III, alínea "a", do Regimento Interno do TCU;
Débito - Sr. Antônio Teixeira de Oliveira (CPF XXX.390.023-XX) 
	Valor (R$) 
	Data

	196.968,52
	30/11/2009

	Valor atualizado do débito (com juros) em 1/4/2020 R$ 464.341,50 (peça 115) 
Débito - Sr. Luiz Ibervan Fernandes Ramos (CPF XXX.520.438-XX) 
	Valor (R$) D/C
	Data

	18.283,46 D
	31/5/2011

	430.503,94 D
	6/12/2011

	81.031,72 C
	25/2/2015

	Valor atualizado do débito (com juros) em 1/4/2020 R$ 709.414,31 (peça 116) 
aplicar, individualmente, aos responsáveis Antônio Teixeira de Oliveira (CPF XXX.390.023-XX) e Luiz Ibervan Fernandes Ramos (CPF XXX.520.438-XX) , a multa prevista no art. 57 da Lei 8.443/1992 c/c o art. 267 do Regimento Interno do TCU, fixando-lhe o prazo de quinze dias, a contar da notificação, para que comprove, perante o Tribunal (art. 214, III, alínea "a", do Regimento Interno do TCU) , o recolhimento da dívida aos cofres do Tesouro Nacional, atualizada monetariamente desde a data do acórdão que vier a ser proferido por este Tribunal até a do efetivo recolhimento, se pagas após o vencimento, na forma da legislação em vigor;
autorizar, desde logo, a cobrança judicial das dívidas, caso não atendidas a notificação, na forma do disposto no art. 28, inciso II, da Lei 8.443/1992;
autorizar também, desde logo, se requerido, com fundamento no art. 28, inciso I, da Lei 8.443, de 1992, c/c o art. 217, §§ 1º e 2º do Regimento Interno do TCU, o parcelamento da (s) dívida (s) em até 36 parcelas, incidindo, sobre cada parcela, corrigida monetariamente, os correspondentes acréscimos legais, fixando-lhe o prazo de quinze dias, a contar do recebimento da notificação, para comprovar, perante o Tribunal, o recolhimento da primeira parcela, e de trinta dias, a contar da parcela anterior, para comprovar os recolhimentos das demais parcelas, devendo incidir, sobre cada valor mensal, atualizado monetariamente, os juros de mora devidos, no caso do débito, na forma prevista na legislação em vigor, alertando os responsáveis de que a falta de comprovação do recolhimento de qualquer parcela importará o vencimento antecipado do saldo devedor, nos termos do § 2º do art. 217 do Regimento Interno deste Tribunal; 
enviar cópia do Acórdão a ser prolatado, bem como do Relatório e do Voto que o fundamentarem à Procuradoria da República no Estado do Ceará, nos termos do à § 3º do art. 16 da Lei 8.443/1992, c/c o § 7º do art. 209 do Regimento Interno do TCU, para adoção das medidas cabíveis; e
enviar cópia do Acórdão que vier a ser proferido ao Ministério da Cidadania e aos responsáveis, para ciência, informando que a presente deliberação, acompanhada do Relatório e do Voto que a fundamenta, está disponível para a consulta no endereço www.tcu.gov.br/acordaos, além de esclarecer que, caso requerido, o TCU poderá fornecer sem custos as correspondentes cópias, de forma impressa.
O Ministério Público junto ao TCU, representado nos autos pelo Subprocurador-Geral Paulo Soares Bugarin, manifestou-se nos seguintes termos (peça 120) :
	Trata-se de tomada de contas especial instaurada pelo então Ministério do Desenvolvimento Social, em desfavor dos Srs. Antônio Teixeira de Oliveira (gestão 2009 a 22/06/2011 e 05/09/2012 a 31/12/2012) e Luiz Ibervan Fernandes Ramos (23/06/2011 a 04/09/2012) , ex-prefeitos de Senador Pompeu/CE, em razão da não comprovação do atingimento dos objetivos pactuados por meio do Convênio nº 181/2009. O ajuste tinha como meta o apoio à construção de 471 cisternas de placas para armazenamento de água de chuva, a fim de beneficiar a população de baixa renda e com dificuldade de acesso aos recursos hídricos na região semiárida.
Para executar o convênio, foi previsto o emprego de R$ 672.635,92, dos quais R$ 645.755,92 corresponderam ao montante repassado pelo órgão convenente. A vigência do pacto abrangeu o período de 30/11/2009 a 31/10/2012.
Após examinar a prestação de contas encaminhada pelo gestor, o controle interno verificou que não foi apresentada parte da documentação exigida para a devida comprovação da execução física do objeto. Conforme consignado no Parecer Técnico nº 18-A/2014 (peça 42) , a impugnação integral das despesas conveniadas decorreu da ausência dos termos de recebimentos das cisternas assinados pelas famílias beneficiadas e da inexistência das listas de presença que atestariam a capacitação de pedreiros, agentes comunitários de saúde e em gerenciamento de recursos hídricos.
Ingressos os autos nesta Corte, os Srs. Antônio Teixeira de Oliveira e Luiz Ibervan Fernandes Ramos foram devidamente citados para recolher o valor do débito aos cofres do Tesouro Nacional ou apresentar alegações de defesa. A responsabilidade do prefeito antecessor ficou restrita aos valores repassados na primeira parcela (R$ 196.968,52) e a do prefeito sucessor correspondeu ao montante repassado na segunda parcela, abatida do total de recursos já ressarcidos ao erário (R$ 448.787,40 - R$ 81.031,72) .
Muito embora tenha sido devidamente notificado, o Sr. Luiz Ibervan Fernandes Ramos quedou-se silente e deixou o prazo para manifestação transcorrer in albis. Deve, pois, ser considerado revel, dando prosseguimento ao feito, conforme preceitua o art. 12, § 3º, da Lei nº 8.443/92.
Já o Sr. Antônio Teixeira de Oliveira juntou arrazoado (peça 105) em que afirmou ser responsável apenas pelas despesas realizadas com a verba pública transferida na primeira parcela, sendo que a prestação de contas referente a tais gastos já teria sido apresentada ao órgão repassador. O gestor também buscou se desincumbir de responsabilidade ao arguir que: i) o convênio teria sido gerido pelo secretário municipal; ii) a apresentação da documentação da prestação de contas incumbiria apenas ao prefeito sucessor; e iii) as irregularidades teriam ocorrido na época em que se encontrava afastado do cargo de prefeito.
Por seu turno, a unidade técnica considerou que os argumentos de defesa trazidos pelo agente público são insuficientes para elidir a irregularidade que lhe foi atribuída. Assim, alvitrou proposta para julgar irregulares as contas dos responsáveis, condená-los ao ressarcimento de débito e imputar-lhes, individualmente, a multa prevista no art. 57 da Lei nº 8.443/92.
Com base nos elementos que constituem os autos, manifesto concordância com a análise empreendida pela Secex-TCE. Conforme visto, os ex-gestores municipais responsáveis pela aplicação dos recursos públicos transferidos por meio do Convenio nº 181/2009 deixaram de comprovar o regular uso da verba em favor dos cidadãos de Senador Pompeu/CE. 
Sobre o tema, cumpre lembrar que o Termo de Convênio firmado estabeleceu, em sua Cláusula Segunda - Item 2.2.14, como dever e obrigação do convenente:
"proceder, finalizada a construção da cisterna, ao registro das coordenadas de localização geográfica de cada cisterna construída, via GPS - Sistema de Posicionamento Global, e ao registro fotográfico da cisterna e do beneficiário, garantindo a sua visualização e da placa de identificação, conforme o modelo padrão de 'Registro Fotográfico' fornecido pelo Concedente, que deverá integrar a prestação de Contas do Convênio."
Assim, tendo em vista que os responsáveis não apresentaram os termos de recebimento das cisternas devidamente assinados pelas famílias beneficiadas pela ação governamental, não há como atestar que as melhorias foram, de fato, construídas e implementadas. Por relevante, observo que a documentação inserida no sistema informatizado do controle interno indicaria que 258 cisternas (54% do previsto) teriam sido finalizadas (peça 42) . Contudo, reputo que a ausência dos termos de recebimento, um dos documentos fundamentais para a demonstração da execução física do ajuste, impede que se considere a execução parcial do ajuste.
Sendo assim, e considerando que não há nesta TCE elementos capazes de afastar a irregularidade relacionada com a não comprovação da realização do objeto pactuado por meio do Convênio nº 181/2009, entendo que não assiste melhor sorte aos ex-gestores municipais do que a condenação proposta pela unidade técnica, haja vista que a falta de documentação probatória quanto à aplicação dos recursos dá ensejo à presunção legal de dano ao erário.
Ante o exposto, este representante do Ministério Público de Contas acompanha os termos da proposta de encaminhamento formulada pela Secex-TCE na peça 117, a qual foi ratificada pelo corpo diretivo da unidade (peças 118 e 119) .
É o relatório.

não há.

Subprocurador-Geral Paulo Soares Bugarin.

Tomada de contas especial. convênio. cisternas. ausência de comprovação da execução física. contas irregulares. débito. multa.

TOMADA DE CONTAS ESPECIAL (TCE)

Secretaria de Controle Externo de Tomada de Contas Especial (SecexTCE).

Cuidam os autos de tomada de contas especial instaurada pelo então Ministério do Desenvolvimento Social (MDS) , em desfavor dos Srs. Antônio Teixeira de Oliveira e Luiz Ibervan Fernandes Ramos, ex-prefeitos de Senador Pompeu/CE, em razão da não comprovação do atingimento dos objetivos pactuados por meio do Convênio 181/2009, que tinha como meta o apoio à construção de 471 cisternas de placas para armazenamento de água de chuva. 
O ajuste objetivava dotar a localidade de infraestrutura hídrica para consumo humano, a fim de beneficiar a população de baixa renda e com dificuldade de acesso aos recursos hídricos na região semiárida. Foi previsto o emprego de R$ 672.635,92, dos quais R$ 645.755,92 seriam repassados pelo órgão convenente e o restante aplicado como contrapartida. A vigência do pacto abrangeu o período de 30/11/2009 a 31/10/2012.
Na fase interna desta TCE, o MDS concluiu que não foi apresentada parte da documentação exigida para a devida comprovação da execução física do objeto e se posicionou pela reprovação total das metas acordadas. No caso das 471 cisternas previstas, o MDS justificou que a reprovação se deu "por não terem sido enviados os termos de recebimento, bem como não ter sido alimentado o Sig-Cisternas na sua totalidade". Já as capacitações de pedreiros, agentes comunitários de saúde e dos próprios beneficiários, também previstas no objeto, foram reprovadas "por não terem sido apresentadas as listas originais comprobatórias" da presença (Parecer Técnico 18-A/2014-CGAA/DEFEP/SESAN/MDS, de 5/8/2014, à peça 42, p. 3) .
O parecer financeiro final recomendou aprovar o valor de R$ 81.031,72, referente ao saldo remanescente do convênio recolhido aos cofres públicos, e reprovar o valor de R$ 564.724,20, referente ao total aplicado sem a devida comprovação da execução física (Parecer Financeiro 3/2018- SESAN/CGEOF/COPC, de 7/6/2018, à peça 78) .
A responsabilidade pelo dano foi atribuída aos prefeitos municipais de Senador Pompeu/CE à época da ocorrência dos fatos: o Sr. Antônio Teixeira de Oliveira, que esteve no cargo entre 1/1/2009 a 22/6/2011 e 5/9/2012 a 31/12/2012; e o Sr. Luiz Ibervan Fernandes Ramos, que ocupou a função entre 23/6/2011 a 4/9/2012. O primeiro foi responsabilizado pelos recursos repassados na primeira parcela (R$ 196.968,52) e o segundo pelo montante repassado na segunda parcela, abatido do total o valor já ressarcido ao erário (R$ 448.787,40 - R$ 81.031,72) .
O posicionamento foi seguido pela Controladoria Geral da União, consoante Certificado de Auditoria e o Parecer do Dirigente do Órgão de Controle Interno, tendo o então Ministro de Estado do Desenvolvimento Social tomado ciência das conclusões (peças 88 a 91) .
No âmbito deste Tribunal, os dois responsáveis foram devidamente citados para recolher o valor do débito aos cofres do Tesouro Nacional ou apresentar alegações de defesa. Embora devidamente notificado, o Sr. Luiz Ibervan Fernandes Ramos deixou transcorrer in albis o prazo para manifestação. Deve, pois, ser considerado revel, dando prosseguimento ao feito, conforme preceitua o art. 12, § 3º, da Lei nº 8.443/92.
O Sr. Antônio Teixeira de Oliveira, por sua vez, argumentou que teria sido responsável apenas pelas despesas realizadas com os recursos transferidos na primeira parcela, cuja prestação de contas já teria sido apresentada ao órgão repassador. Afirmou também que o convênio teria sido gerido pelo secretário municipal e que as irregularidades teriam ocorrido na época em que se encontrava afastado do cargo de prefeito. Alegou, assim, que a documentação ausente na prestação de contas deveria ter sido apresentada pelo prefeito que o substituiu nesse período.
Após analisar as citadas alegações de defesa, a Secretaria de Controle Externo de Tomada de Contas Especial concluiu serem elas insuficientes para elidir as irregularidades apontadas ou modificar o valor do débito. Propôs, então, considerar revel o Sr. Luiz Ibervan Fernandes Ramos, rejeitar as alegações de defesa apresentadas pelo Sr. Antônio Teixeira de Oliveira e julgar irregulares as contas dos dois responsáveis, condenando-os ao pagamento dos respectivos débitos, além de aplicar-lhes, individualmente, a multa prevista no art. 57 da Lei 8.443/1992.
O encaminhamento sugerido foi encampado pelo Ministério Público junto ao TCU (MPTCU) , representado nos autos pelo Subprocurador-Geral Paulo Soares Bugarin.
De pronto, informo que acompanho as propostas uníssonas da SecexTCE e do MPTCU, cujas análises adoto como minhas razões de decidir. Posiciono-me por julgar irregulares as contas dos Srs. Antônio Teixeira de Oliveira e Luiz Ibervan Fernandes Ramos e condená-los ao ressarcimento dos respectivos débitos, além de aplicar-lhes a multa prevista na Lei Orgânica do TCU.
Como dito, o convênio em análise tinha por objeto a construção de 471 cisternas e a realização de capacitações para os trabalhadores que executariam as obras, para os agentes comunitários de saúde e para os moradores que receberiam as cisternas.
Conforme o Termo de Convênio, Subitem 2.2.14., para comprovação da execução, o convenente deveria fotografar o beneficiário e a cisterna, com sua respectiva placa de identificação, coletar as coordenadas de localização geográfica com GPS de navegação e preencher o formulário de registro de cisterna construída, conforme o modelo padrão fornecido pelo concedente. Tais registros, assim como os termos de recebimento assinados pelos beneficiários, deveriam integrar a prestação de contas obrigatoriamente.
O convenente chegou, inclusive, a registrar 258 cisternas no sistema utilizado pelo MDS (SigCisternas) . Contudo, os gestores não encaminharam nenhum dos respectivos termos de recebimento assinados pelos beneficiários, razão pela qual o Ministério considerou a meta como não cumprida. No caso das capacitações, os gestores deixaram de anexar as listas de presença à prestação de contas.
Diante dos fatos, concordo com a conclusão da SecexTCE de que os argumentos do Sr. Antônio Teixeira de Oliveira não são suficientes para afastar as irregularidades. Reforço que o gestor foi responsabilizado apenas pela primeira parcela dos recursos repassados e que a prestação de contas apresentada por ele em relação a tal parcela não foi aprovada pelos motivos já expostos.
Detalho que o ex-prefeito recebeu durante sua gestão R$ 215.251,98 da concedente e deixou na saída de seu mandato o saldo remanescente de R$ 18.283,46. Assim, seu débito original foi calculado em R$ 196.968,52, valor pelo qual foi feita a sua citação (peça 51, p. 19) .
O argumento de defesa de que o convênio teria sido gerido pelo secretário municipal também não afasta a responsabilidade do Sr. Antônio Teixeira de Oliveira. Primeiro, porque não foram apresentados comprovantes de delegação de competência. Segundo, porque os valores transferidos são materialmente relevantes para o município, o que exigiria do ex-prefeito um maior zelo na aplicação dos recursos públicos.
No tocante ao Sr. Luiz Ibervan Fernandes Ramos, o silêncio do responsável, no âmbito deste Tribunal, não gera a presunção de veracidade dos fatos a ele imputados. Todavia, como cabia ao gestor a obrigação de demonstrar que os recursos federais recebidos foram utilizados na finalidade prevista, ao não cumprir com essa obrigação, o então prefeito ignorou o dever constitucional contido no parágrafo único do art. 70 da Constituição Federal.
Assim sendo, como os argumentos do Sr. Antônio Teixeira de Oliveira também não são suficientes para comprovar a regular aplicação dos recursos em questão, resta justificada a irregularidade das contas dos dois responsáveis, a condenação à restituição dos valores por eles geridos, cuja aplicação não restou comprovada, bem como a aplicação de multa prevista no art. 57 da Lei 8.443/1992, proporcional ao montante dos débitos apurados.
Por fim, informo que não está caracterizada nos autos a prescrição da pretensão punitiva deste Tribunal. Os recursos foram repassados em 30/11/2009 e 15/3/2011, enquanto o ato que determinou as citações foi expedido em 21/4/2009 (peça 97) , antes, portanto, do interregno de dez anos previsto no art. 205 do Código Civil. O dispositivo é utilizado subsidiariamente por este Tribunal, conforme Acórdão 1441/2016-TCU-Plenário.
	Diante do exposto, VOTO para que seja adotada a minuta de acórdão que trago à consideração deste colegiado.
TCU, Sala das Sessões Ministro Luciano Brandão Alves de Souza, em 19 de maio de 2020.
Ministro VITAL DO RÊGO 
Relator